ACORDAO-COMPLETO-2568111

ACÓRDÃO 1624/2023 ATA 4/2023 - PRIMEIRA CÂMARA

VISTOS, relatados e discutidos estes autos de processo de tomada de contas especial instaurada pelo Conselho Nacional de Desenvolvimento Científico e Tecnológico em razão da omissão no dever de prestar contas dos recursos federais recebidos no âmbito do Termo de Aceitação de Indicação de Bolsista/Doutorado - GD Processo 141289/2016-3,
ACORDAM os Ministros do Tribunal de Contas da União, reunidos em sessão da Primeira Câmara, ante as razões expostas pelo relator, em:
9.1. considerar revel o Sr. José Maria Reis e Souza Junior (CPF XXX.055.202-XX) , para todos os efeitos, dando-se prosseguimento ao processo, com fulcro no art. 12, § 3º, da Lei 8.443/1992;
9.2. julgar irregulares as contas do Sr. José Maria Reis e Souza Junior (CPF XXX.055.202-XX) , com fundamento nos arts. 1º, inciso I, e 16, inciso III, alíneas "a" e "c", da Lei 8.443/1992 c/c os arts. 19 e 23, inciso III, da mesma Lei, condenando-o ao pagamento das quantias abaixo discriminadas, com a fixação do prazo de 15 (quinze) dias, a contar da notificação, para comprovar, perante o Tribunal (art. 214, inciso III, alínea "a", do RITCU) , o recolhimento da dívida aos cofres do Conselho Nacional de Desenvolvimento Científico e Tecnológico, atualizada monetariamente e acrescida dos juros de mora, calculados a partir da data indicada até a do efetivo recolhimento, na forma prevista na legislação em vigor: 
	Data de ocorrência
	Valor histórico (R$) 

	5/5/2016
	2.200,00

	5/5/2016
	394,00

	6/6/2016
	2.200,00

	6/6/2016
	394,00

	5/7/2016
	2.200,00

	5/7/2016
	394,00

	8/8/2016
	2.200,00

	8/8/2016
	394,00

	5/9/2016
	2.200,00

	5/9/2016
	394,00

	5/10/2016
	2.200,00

	5/10/2016
	394,00

	4/11/2016
	2.200,00

	7/11/2016
	394,00

	6/12/2016
	2.200,00

	6/12/2016
	394,00

	28/12/2016
	2.200,00

	28/12/2016
	394,00

	2/2/2017
	2.200,00

	3/2/2017
	394,00

	6/3/2017
	2.200,00

	6/3/2017
	394,00

	7/4/2017
	2.200,00

	7/4/2017
	394,00

	4/5/2017
	2.200,00

	4/5/2017
	394,00

	7/6/2017
	2.200,00

	7/6/2017
	394,00

	5/7/2017
	2.200,00

	5/7/2017
	394,00

	3/8/2017
	2.200,00

	3/8/2017
	394,00

	5/9/2017
	2.200,00

	5/9/2017
	394,00

	5/10/2017
	2.200,00

	5/10/2017
	394,00

	5/3/2018
	2.200,00

	5/3/2018
	394,00

	4/4/2018
	2.200,00

	4/4/2018
	394,00

	3/5/2018
	2.200,00

	3/5/2018
	394,00

	6/6/2018
	2.200,00

	6/6/2018
	394,00

	5/7/2018
	2.200,00

	5/7/2018
	394,00

	6/8/2018
	2.200,00

	6/8/2018
	394,00

	4/9/2018
	2.200,00

	4/9/2018
	394,00

	3/10/2018
	2.200,00

	3/10/2018
	394,00

	6/11/2018
	2.200,00

	6/11/2018
	394,00

	5/12/2018
	394,00

	6/12/2018
	2.200,00

	7/1/2019
	2.200,00

	7/1/2019
	394,00

	6/2/2019
	2.200,00

	6/2/2019
	394,00

	7/3/2019
	2.200,00

	7/3/2019
	394,00

	3/4/2019
	2.200,00

	3/4/2019
	394,00

	3/5/2019
	2.200,00

	3/5/2019
	394,00

	5/6/2019
	2.200,00

	5/6/2019
	394,00

	3/7/2019
	2.200,00

	3/7/2019
	394,00

	5/8/2019
	2.200,00

	5/8/2019
	394,00

	3/9/2019
	394,00

	4/9/2019
	2.200,00

	2/10/2019
	2.200,00

	2/10/2019
	394,00

	4/11/2019
	2.200,00

	4/11/2019
	394,00

	3/12/2019
	2.200,00

	3/12/2019
	394,00

	24/12/2019
	2.200,00

	24/12/2019
	394,00

	5/2/2020
	2.200,00

	5/2/2020
	394,00

	5/3/2020
	394,00

	6/3/2020
	2.200,00

	2/4/2020
	2.200,00

	2/4/2020
	394,00

9.3. autorizar, desde logo, com fulcro no art. 28, inciso II, da Lei 8.443/1992, a cobrança judicial da dívida, caso não atendida a notificação;
9.4. dar ciência da presente deliberação ao responsável e ao Conselho Nacional de Desenvolvimento Científico e Tecnológico; bem como à Procuradoria da República no Estado do Pará, nos termos do § 3º do art. 16 da Lei 8.443/1992 c/c o § 7º do art. 209 do RITCU.

Tomada de contas especial instaurada pelo Conselho Nacional de Desenvolvimento Científico e Tecnológico em razão da omissão no dever de prestar contas dos recursos federais recebidos no âmbito do Termo de Aceitação de Indicação de Bolsista/Doutorado  GD 141289/2016-3

Primeira Câmara

Conselho Nacional de Desenvolvimento Científico e Tecnológico - CNPq.

3. Responsável: José Maria Reis e Souza Junior (CPF XXX.055.202-XX).

13.1. Ministros presentes: Benjamin Zymler (na Presidência) e Jorge Oliveira.
13.2. Ministros-Substitutos convocados: Augusto Sherman Cavalcanti (Relator) e Weder de Oliveira.

AUGUSTO SHERMAN

Adoto, como relatório, a instrução elaborada no âmbito da Secretaria de Controle Externo de Tomada de Contas Especial (SecexTCE) , com a qual se manifestaram de acordo os dirigentes da unidade técnica (peças 45-47) :
"INTRODUÇÃO
Cuidam os autos de tomada de contas especial instaurada pelo Conselho Nacional de Desenvolvimento Científico e Tecnológico, em desfavor de José Maria Reis e Souza Junior, em razão de omissão no dever de prestar contas realizadas por meio do Termo de Aceitação de Indicação de Bolsista/Doutorado - GD Processo 141289/2016-3 firmado entre o Conselho Nacional de Desenvolvimento Científico e Tecnológico e José Maria Reis e Souza Junior, e que tinha por objeto o instrumento descrito como "Termo De Aceitação De Indicação De Bolsista Doutorado - GD - Programa De Pós Graduação".
HISTÓRICO
Em 28/1/2022, com fundamento na IN/TCU 71/2012, alterada pela IN/TCU 76/2016, e DN/TCU 155/2016, o dirigente da instituição Conselho Nacional de Desenvolvimento Científico e Tecnológico autorizou a instauração da tomada de contas especial (peça 2) . O processo foi registrado no sistema e-TCE com o número 242/2022.
O Termo de Aceitação de Indicação de Bolsista/Doutorado - GD Processo 141289/2016-3 foi firmado no valor de R$ 114.136,00, à conta do concedente e sem contrapartida do beneficiário. Teve vigência de 1/4/2016 a 31/3/2020, com prazo para apresentação da prestação de contas em 29/6/2020. Os repasses efetivos da União totalizaram R$ 114.136,00 (peças 14 e 15) .
A apuração pela omissão na prestação de contas foi analisada por meio do documento constante na peça 11.
	O fundamento para a instauração da Tomada de Contas Especial, conforme consignado na matriz de responsabilização elaborada pelo tomador de contas, foi a constatação da seguinte irregularidade: 
Não comprovação da boa e regular aplicação dos recursos federais repassados à JOSÉ MARIA REIS E SOUZA JUNIOR, em face da omissão no dever de prestar contas dos valores transferidos, no âmbito do termo de concessão e aceitação de bolsa no país/exterior descrito como "Termo De Aceitação De Indicação De Bolsista Doutorado - GD - Programa De Pós Graduação", no período de 1/4/2016 a 31/3/2020, cujo prazo encerrou-se em 29/6/2020.
O responsável arrolado na fase interna foi devidamente comunicado e, diante da ausência de justificativas suficientes para elidir a irregularidade e da não devolução dos recursos, instaurou-se a tomada de contas especial.
	No relatório (peça 24) , o tomador de contas concluiu que o prejuízo importaria no valor original de R$ 114.136,00, imputando-se a responsabilidade a José Maria Reis e Souza Junior, na condição de beneficiário. 
	Em 18/5/2022, a Controladoria-Geral da União emitiu o relatório de auditoria (peça 28) , em concordância com o relatório do tomador de contas. O certificado de auditoria e o parecer do dirigente do órgão de controle interno concluíram pela irregularidade das presentes contas (peças 29 e 30) .
	Em 20/6/2022, o ministro responsável pela área atestou haver tomado conhecimento das conclusões contidas no relatório e certificado de auditoria, bem como do parecer conclusivo do dirigente do órgão de controle interno, manifestando-se pela irregularidade das contas, e determinou o encaminhamento do processo ao Tribunal de Contas da União (peça 31) .
Na instrução inicial (peça 34) , analisando-se os documentos nos autos, concluiu-se pela necessidade de realização de citação para a seguinte irregularidade: 
1.1. Irregularidade 1: não comprovação da boa e regular aplicação dos recursos federais repassados à José Maria Reis e Souza Junior, em face da omissão no dever de prestar contas dos valores transferidos, no âmbito do termo de concessão e aceitação de bolsa no país/exterior descrito como "Termo De Aceitação De Indicação De Bolsista Doutorado - GD - Programa De Pós Graduação", no período de 1/4/2016 a 31/3/2020, cujo prazo encerrou-se em 29/6/2020.
	Evidências da irregularidade: documentos técnicos presentes nas peças 1, 2, 3, 5, 6, 7, 8, 9, 10, 11, 14, 15, 18 e 20.
	Normas infringidas: art. 37, caput, c/c o art. 70, parágrafo único, da Constituição da República Federativa do Brasil; art. 93, do Decreto-lei 200/1967; art. 66, do Decreto 93.872/1986; item 4.3.2, letras "b", "e" e "g", do Anexo IV, da RN-017/2006.
1.2. Débitos relacionados ao responsável José Maria Reis e Souza Junior:
	Data de ocorrência
	Valor histórico (R$) 

	5/5/2016
	2.200,00

	5/5/2016
	394,00

	6/6/2016
	2.200,00

	6/6/2016
	394,00

	5/7/2016
	2.200,00

	5/7/2016
	394,00

	8/8/2016
	2.200,00

	8/8/2016
	394,00

	5/9/2016
	2.200,00

	5/9/2016
	394,00

	5/10/2016
	2.200,00

	5/10/2016
	394,00

	4/11/2016
	2.200,00

	7/11/2016
	394,00

	6/12/2016
	2.200,00

	6/12/2016
	394,00

	28/12/2016
	2.200,00

	28/12/2016
	394,00

	2/2/2017
	2.200,00

	3/2/2017
	394,00

	6/3/2017
	2.200,00

	6/3/2017
	394,00

	7/4/2017
	2.200,00

	7/4/2017
	394,00

	4/5/2017
	2.200,00

	4/5/2017
	394,00

	7/6/2017
	2.200,00

	7/6/2017
	394,00

	5/7/2017
	2.200,00

	5/7/2017
	394,00

	3/8/2017
	2.200,00

	3/8/2017
	394,00

	5/9/2017
	2.200,00

	5/9/2017
	394,00

	5/10/2017
	2.200,00

	5/10/2017
	394,00

	5/3/2018
	2.200,00

	5/3/2018
	394,00

	4/4/2018
	2.200,00

	4/4/2018
	394,00

	3/5/2018
	2.200,00

	3/5/2018
	394,00

	6/6/2018
	2.200,00

	6/6/2018
	394,00

	5/7/2018
	2.200,00

	5/7/2018
	394,00

	6/8/2018
	2.200,00

	6/8/2018
	394,00

	4/9/2018
	2.200,00

	4/9/2018
	394,00

	3/10/2018
	2.200,00

	3/10/2018
	394,00

	6/11/2018
	2.200,00

	6/11/2018
	394,00

	5/12/2018
	394,00

	6/12/2018
	2.200,00

	7/1/2019
	2.200,00

	7/1/2019
	394,00

	6/2/2019
	2.200,00

	6/2/2019
	394,00

	7/3/2019
	2.200,00

	7/3/2019
	394,00

	3/4/2019
	2.200,00

	3/4/2019
	394,00

	3/5/2019
	2.200,00

	3/5/2019
	394,00

	5/6/2019
	2.200,00

	5/6/2019
	394,00

	3/7/2019
	2.200,00

	3/7/2019
	394,00

	5/8/2019
	2.200,00

	5/8/2019
	394,00

	3/9/2019
	394,00

	4/9/2019
	2.200,00

	2/10/2019
	2.200,00

	2/10/2019
	394,00

	4/11/2019
	2.200,00

	4/11/2019
	394,00

	3/12/2019
	2.200,00

	3/12/2019
	394,00

	24/12/2019
	2.200,00

	24/12/2019
	394,00

	5/2/2020
	2.200,00

	5/2/2020
	394,00

	5/3/2020
	394,00

	6/3/2020
	2.200,00

	2/4/2020
	2.200,00

	2/4/2020
	394,00

Cofre credor: Conselho Nacional de Desenvolvimento Científico e Tecnológico.
Responsável: José Maria Reis e Souza Junior.
Conduta: não apresentar relatório técnico final.
Nexo de causalidade: a conduta descrita impediu o estabelecimento do nexo causal entre as possíveis despesas efetuadas com os recursos recebidos, no âmbito do instrumento em questão, no período de 1/4/2016 a 31/3/2020.
Culpabilidade: não há excludentes de ilicitude, de culpabilidade e de punibilidade; é razoável supor que o responsável tinha consciência da ilicitude de sua conduta; era exigível conduta diversa da praticada, qual seja, desincumbir-se do seu dever por meio da apresentação da prestação de contas no prazo e forma devidos.
Encaminhamento: citação.
Em cumprimento ao pronunciamento da unidade (peça 36) , foi efetuada citação do responsável, nos moldes adiante:
 José Maria Reis e Souza Junior - promovida a citação do responsável, conforme delineado adiante:
	Comunicação: Ofício 45209/2022 - Seproc (peça 40) 
Data da Expedição: 8/9/2022
Data da Ciência: 14/9/2022 (peça 41) 
Nome Recebedor: Marcely Barreto
Observação: Ofício enviado para o endereço do responsável, conforme pesquisa na base de dados no sistema do Renach, custodiada pelo TCU (peça 37) .
Fim do prazo para a defesa: 29/9/2022
	
	Comunicação: Ofício 45210/2022 - Seproc (peça 39) 
Data da Expedição: 8/9/2022
Data da Ciência: 14/9/2022 (peça 42) 
Nome Recebedor: Marcely Barreto
Observação: Ofício enviado para o endereço do responsável, conforme pesquisa na base de dados no sistema do TSE, custodiada pelo TCU (peça 37) .
Fim do prazo para a defesa: 29/9/2022
	
	Comunicação: Ofício 45211/2022 - Seproc (peça 38) 
Data da Expedição: 8/9/2022
Data da Ciência: 16/9/2022 (peça 43) 
Nome Recebedor: ilegível 
Observação: Ofício enviado para o endereço do responsável, conforme pesquisa na base de dados no sistema da Receita Federal, custodiada pelo TCU (peça 37) .
Fim do prazo para a defesa: 1/10/2022
	
Conforme Despacho de Conclusão das Comunicações Processuais (peça 44) , as providências inerentes às comunicações processuais foram concluídas. 
Transcorrido o prazo regimental, o responsável José Maria Reis e Souza Junior permaneceu silente, devendo ser considerado revel, nos termos do art. 12, § 3º, da Lei 8.443/1992.
ANÁLISE DOS PRESSUPOSTOS DE PROCEDIBILIDADE DA IN/TCU 71/2012
Avaliação de Viabilidade do Exercício do Contraditório e Ampla Defesa
	Verifica-se que não houve o transcurso de mais de dez anos desde o fato gerador sem que tenha havido a notificação do responsável pela autoridade administrativa federal competente (art. 6º, inciso II, c/c art. 19 da IN/TCU 71/2012, modificada pela IN/TCU 76/2016) , uma vez que o fato gerador da irregularidade sancionada ocorreu em 30/6/2020, e o responsável foi notificado sobre a irregularidade pela autoridade administrativa competente conforme segue:
1. José Maria Reis e Souza Junior, por meio do ofício acostado à peça 18, recebido em 16/2/2022, conforme AR (peça 20) .
Valor de Constituição da TCE 	
Verifica-se, ainda, que o valor atualizado do débito apurado (sem juros) em 1/1/2017 é de R$ 114.416,09, portanto superior ao limite mínimo de R$ 100.000,00, na forma estabelecida conforme os arts. 6º, inciso I, e 19 da IN/TCU 71/2012, modificada pela IN/TCU 76/2016. 
OUTROS PROCESSOS/DÉBITOS NOS SISTEMAS DO TCU COM OS MESMOS RESPONSÁVEIS
Informa-se que foram encontrados processos no Tribunal com o mesmo responsável:
	Responsável
	Processo

	José Maria Reis e Souza Junior
	Processo 027.899/2013-6 [TCE, aberto, "Convênio nº 389/2007 (Siafi 621635) . Objeto: Implementação do projeto "Rede Amazônica Protagonismo Juvenil""]

A tomada de contas especial está, assim, devidamente constituída e em condição de ser instruída.
EXAME TÉCNICO
Da validade das notificações:
Preliminarmente, cumpre tecer breves considerações sobre a forma como são realizadas as comunicações processuais no TCU. A esse respeito, destacam-se o art. 179, do Regimento Interno do TCU (Resolução 155, de 4/12/2002) e o art. 4º, inciso III, § 1º, da Resolução TCU 170, de 30 de junho de 2004, in verbis:
Art. 179. A citação, a audiência ou a notificação, bem como a comunicação de diligência, farse-ão:
I - mediante ciência da parte, efetivada por servidor designado, por meio eletrônico, fac-símile, telegrama ou qualquer outra forma, desde que fique confirmada inequivocamente a entrega da comunicação ao destinatário;
II - mediante carta registrada, com aviso de recebimento que comprove a entrega no endereço do destinatário;
III - por edital publicado no Diário Oficial da União, quando o seu destinatário não for localizado
 (...) 
Art. 3º As comunicações serão dirigidas ao responsável, ou ao interessado, ou ao dirigente de órgão ou entidade, ou ao representante legal ou ao procurador constituído nos autos, com poderes expressos no mandato para esse fim, por meio de:
I - correio eletrônico, fac-símile ou telegrama;
II - servidor designado;
III - carta registrada, com aviso de recebimento;
IV - edital publicado no Diário Oficial da União, quando o seu destinatário não for localizado, nas hipóteses em que seja necessário o exercício de defesa.
Art. 4º. Consideram-se entregues as comunicações:
I - efetivadas conforme disposto nos incisos I e II do artigo anterior, mediante confirmação da ciência do destinatário;
II - realizadas na forma prevista no inciso III do artigo anterior, com o retorno do aviso de recebimento, entregue comprovadamente no endereço do destinatário;
III - na data de publicação do edital no Diário Oficial da União, quando realizadas na forma prevista no inciso IV do artigo anterior.
§ 1º O endereço do destinatário deverá ser previamente confirmado mediante consulta aos sistemas disponíveis ao Tribunal ou a outros meios de informação, a qual deverá ser juntada ao respectivo processo.
 (...) 
Bem se vê, portanto, que a validade da citação via postal não depende de que o aviso de recebimento seja assinado pelo próprio destinatário da comunicação, o que dispensa, no caso em tela, a entrega do AR em "mãos próprias". A exigência da norma é no sentido de o Tribunal verificar se a correspondência foi entregue no endereço correto, residindo aqui a necessidade de certeza inequívoca. 
Não é outra a orientação da jurisprudência do TCU, conforme se verifica dos julgados a seguir transcritos:
São válidas as comunicações processuais entregues, mediante carta registrada, no endereço correto do responsável, não havendo necessidade de que o recebimento seja feito por ele próprio (Acórdão 3648/2013-TCU-Segunda Câmara, Relator José Jorge) ;
É prescindível a entrega pessoal das comunicações pelo TCU, razão pela qual não há necessidade de que o aviso de recebimento seja assinado pelo próprio destinatário. Entregandose a correspondência no endereço correto do destinatário, presume-se o recebimento da citação. (Acórdão 1019/2008-TCU-Plenário, Relator Benjamin Zymler) ;
As comunicações do TCU, inclusive as citações, deverão ser realizadas mediante Aviso de Recebimento - AR, via Empresa Brasileira de Correios e Telégrafos, bastando para sua validade que se demonstre que a correspondência foi entregue no endereço correto. (Acórdão 1526/2007-TCU-Plenário, Relator Aroldo Cedraz) .
A validade do critério de comunicação processual do TCU foi referendada pelo Supremo Tribunal Federal, nos termos do julgamento do MS-AgR 25.816/DF, por meio do qual se afirmou a desnecessidade da ciência pessoal do interessado, entendendo-se suficiente a comprovação da entrega do "AR" no endereço do destinatário:
Ementa: agravo regimental. Mandado de segurança. Desnecessidade de intimação pessoal das decisões do tribunal de contas da união. art. 179 do regimento interno do TCU. Intimação do ato impugnado por carta registrada, iniciado o prazo do art. 18 da lei nº 1.533/51 da data constante do aviso de recebimento. Decadência reconhecida. Agravo improvido.
O envio de carta registrada com aviso de recebimento está expressamente enumerado entre os meios de comunicação de que dispõe o Tribunal de Contas da União para proceder às suas intimações.
O inciso II do art. 179 do Regimento Interno do TCU é claro ao exigir apenas a comprovação da entrega no endereço do destinatário, bastando o aviso de recebimento simples. 
Da revelia do responsável José Maria Reis e Souza Junior
No caso vertente, a citação do responsável se deu em endereços provenientes da base de CPFs da Receita Federal, em sistema custodiado pelo TCU (peça 37) . A entrega dos ofícios citatórios nesses endereços ficou comprovada (peças 41, 42 e 43) .
Nos processos do TCU, a revelia não leva à presunção de que seriam verdadeiras todas as imputações levantadas contra os responsáveis, diferentemente do que ocorre no processo civil, em que a revelia do réu opera a presunção da verdade dos fatos narrados pelo autor (Acórdão 1009/2018-TCU-Plenário, Relator Bruno Dantas; 2369/2013-TCU-Plenário, Relator Benjamin Zymler e 2449/2013-TCU-Plenário, Relator Benjamin Zymler) . Dessa forma, a avaliação da responsabilidade do agente não pode prescindir da prova existente no processo ou para ele carreada. 
Ao não apresentar sua defesa, o responsável deixou de produzir prova da regular aplicação dos recursos sob sua responsabilidade, em afronta às normas que impõem aos gestores públicos a obrigação legal de, sempre que demandados pelos órgãos de controle, apresentar os documentos que demonstrem a correta utilização das verbas públicas, a exemplo do contido no art. 93 do Decreto-Lei 200/1967: "Quem quer que utilize dinheiros públicos terá de justificar seu bom e regular emprego na conformidade das leis, regulamentos e normas emanadas das autoridades administrativas competentes." 
Mesmo as alegações de defesa não sendo apresentadas, considerando o princípio da verdade real que rege esta Corte, procurou-se buscar, em manifestações do responsável na fase interna desta Tomada de Contas Especial, se havia algum argumento que pudesse ser aproveitado a seu favor. 
	No entanto, o responsável não se manifestou na fase interna, não havendo, assim, nenhum argumento que possa vir a ser analisado e posteriormente servir para afastar as irregularidades apontadas.
Em se tratando de processo em que a parte interessada não se manifestou acerca das irregularidades imputadas, não há elementos para que se possa efetivamente aferir e reconhecer a ocorrência de boa-fé na conduta do responsável, podendo este Tribunal, desde logo, proferir o julgamento de mérito pela irregularidade das contas, conforme os termos dos §§ 2º e 6º do art. 202 do Regimento Interno do TCU. (Acórdão 2064/2011-TCU-Primeira Câmara (Relator Ubiratan Aguiar) , 6.182/2011-TCU-1ª Câmara (Relator Weber de Oliveira) , 4.072/2010-TCU-1ª Câmara (Relator Valmir Campelo) , 1.189/2009-TCU-1ª Câmara (Relator Marcos Bemquerer) , 731/2008-TCU-Plenário (Relator Aroldo Cedraz) .
Cumpre destacar, por fim, conforme enunciado do Acórdão 536/2018-TCU-Primeira Câmara (rel. Ministro Benjamin Zymler) , que o descumprimento, por bolsista, de termo de compromisso assumido perante o CNPq, embora enseje o julgamento pela irregularidade das contas e a condenação em débito, não sujeita o responsável à aplicação de multa do art. 57 da Lei 8.443/1992.
Dessa forma, o responsável José Maria Reis e Souza Junior deve ser considerado revel, nos termos do art. 12, § 3º, da Lei 8.443/1992, devendo as contas serem julgadas irregulares, condenando-o ao débito apurado e aplicando-lhe a multa prevista no art. 57 da Lei 8.443/1992.
AVALIAÇÃO DA OCORRÊNCIA DE PRESCRIÇÃO
Em relação à prescrição, o Supremo Tribunal Federal - STF, no Recurso Extraordinário - RE 636.886, fixou a tese, com repercussão geral reconhecida, de que "é prescritível a pretensão de ressarcimento ao erário fundada em decisão de Tribunal de Contas" (Tema 899) . Posteriormente, o próprio TCU regulamentou o assunto por meio da Resolução TCU 344, de 11/10/2022, publicada em 21/10/2022, à luz do disposto na Lei 9.873/1999, estabelecendo que "prescrevem em cinco anos as pretensões punitiva e de ressarcimento" nos processos de controle externo, conforme o art. 2º, da referida norma.
Quanto ao termo inicial da contagem do prazo prescricional, o art. 4º prevê o seguinte:
Art. 4° O prazo de prescrição será contado:
I - da data em que as contas deveriam ter sido prestadas, no caso de omissão de prestação de contas;
II - da data da apresentação da prestação de contas ao órgão competente para a sua análise inicial;
III - do recebimento da denúncia ou da representação pelo Tribunal ou pelos órgãos de controle interno, quanto às apurações decorrentes de processos dessa natureza;
IV - da data do conhecimento da irregularidade ou do dano, quando constatados em fiscalização realizada pelo Tribunal, pelos órgãos de controle interno ou pelo próprio órgão ou entidade da Administração Pública onde ocorrer a irregularidade;
	V - do dia em que tiver cessado a permanência ou a continuidade, no caso de irregularidade permanente ou continuada.
No que se refere às causas de interrupção da prescrição, o art. 5º dispõe:
Art. 5º A prescrição se interrompe:
I - pela notificação, oitiva, citação ou audiência do responsável, inclusive por edital; 
II - por qualquer ato inequívoco de apuração do fato;
III - por qualquer ato inequívoco de tentativa de solução conciliatória; 
IV - pela decisão condenatória recorrível.
§ 1° A prescrição pode se interromper mais de uma vez por causas distintas ou por uma mesma causa desde que, por sua natureza, seja repetível no curso do processo.
§ 2° Interrompida a prescrição, começa a correr novo prazo a partir do ato interruptivo.
§ 3º Não interrompem a prescrição o pedido e concessão de vista dos autos, emissão de certidões, prestação de informações, juntada de procuração ou subestabelecimento e outros atos de instrução processual de mero seguimento do curso das apurações. 
No caso concreto, o termo inicial da contagem do prazo prescricional ocorreu em 29/6/2020, considerando o final da vigência em 31/3/2020 (peça 5) e os prazos de 60 dias para apresentação do relatório técnico final, item 1.8.1 do Anexo I, e de 30 dias do item 4.3.2 do Anexo IV, constantes da RN 017/2006 (peça 3, p. 4 e 10) .
No que concerne aos possíveis eventos processuais interruptivos da prescrição, verifica-se nos presentes autos:
1. Fase interna:
 ofício de cobrança para apresentação dos documentos necessários (relatório técnico/prestação de contas) emitido em 26/4/2021 (peça 8) e entregue ao destinatário em 31/5/2021 (AR, recebimento por Creusa de Araújo Reis e Sousa, peça 8, p.4) ;
despacho de autorização de instauração do processo de tomada de contas especial, 28/1/2022 (peça 2) ;
notificação ao responsável de instauração do processo de tomada de contas especial, emitida em 31/1/2022 (peça 18) , e aviso de recebimento de 16/2/2022 (peça 20) ;
Relatório do Tomador de Contas Especial, de 12/4/2022 (peça 24) ;
Relatório de Auditoria da Controladoria-Geral da União, de 17/5/2022 (peça 28) .
1. Fase externa:
Data de autuação da tomada de contas especial pela SecexTCE: 20/6/2022;
Data da ciência da citação no processo de tomada de contas especial: 14/9/2022 (peças 41 e 42) .
Entende-se que o ofício de cobrança documental enviado ao responsável para apresentação dos documentos necessários (relatório técnico/prestação de contas) , emitido pelo CNPq em 26/4/2021 (Ofício 7223/2021, peça 8) e entregue ao destinatário em 31/5/2021, é causa interruptiva da prescrição, nos termos do inciso I, do art. 5 º, da Resolução TCU 344/2022.
Dessa forma, conclui-se que não houve o transcurso do prazo de 5 (cinco) anos entre o termo inicial da contagem do prazo prescricional (26/4/2021) e a notificação de cobrança documental ao responsável (31/5/2021) , e, portanto, levandose em consideração o entendimento do STF acima mencionado, bem como a vigente regulamentação do Tribunal, não ocorreu, nos autos, a prescrição da pretensão punitiva e da pretensão ressarcitória para o TCU.
Também não se verifica a incidência de prescrição intercorrente no presente processo, considerando que sua autuação se deu em 20/6/2022 e a ciência da citação do responsável ocorreu em 14/9/2002, e, portanto, em prazo inferior a três anos.
CONCLUSÃO
Em face da análise promovida na seção "Exame Técnico", verifica-se que José Maria Reis e Souza Junior não logrou comprovar a boa e regular aplicação dos recursos, e, instada a se manifestar, optou pelo silêncio, configurando a revelia, nos termos do § 3º, do art. 12, da Lei 8.443/1992. Ademais, inexistem nos autos elementos que demonstrem a boa-fé do responsável ou a ocorrência de outras excludentes de culpabilidade.
Verifica-se também que não houve a prescrição da pretensão punitiva e da pretensão ressarcitória, tampouco a incidência de prescrição intercorrente, conforme análise já realizada.
Tendo em vista que não constam dos autos elementos que permitam reconhecer a boa-fé do responsável, sugere-se que as suas contas sejam julgadas irregulares, nos termos do art. 202, § 6º, do Regimento Interno do TCU, com a imputação do débito atualizado monetariamente e acrescido de juros de mora, nos termos do art. 202, § 1º do Regimento Interno do TCU, descontado o valor eventualmente recolhido.
Por fim, como não houve elementos que pudessem modificar o entendimento acerca das irregularidades em apuração, mantém-se a matriz de responsabilização presente na peça 23.
PROPOSTA DE ENCAMINHAMENTO
Diante do exposto, submetemos os autos à consideração superior, propondo ao Tribunal:
considerar revel o responsável José Maria Reis e Souza Junior, para todos os efeitos, dando-se prosseguimento ao processo, com fulcro no art. 12, § 3º, da Lei 8.443/1992; 
julgar irregulares, nos termos dos arts. 1º, inciso I, 16, inciso III, alíneas a e c, da Lei 8.443/1992, c/c os arts. 19 e 23, inciso III, da mesma Lei, as contas do responsável José Maria Reis e Souza Junior, condenando-o ao pagamento das importâncias a seguir especificadas, atualizadas monetariamente e acrescidas dos juros de mora, calculadas a partir das datas discriminadas até a data da efetiva quitação do débito, fixando-lhe o prazo de quinze dias, para que comprove, perante o Tribunal, o recolhimento das referidas quantias aos cofres do Conselho Nacional de Desenvolvimento Científico e Tecnológico, nos termos do art. 23, inciso III, alínea "a", da citada lei, c/c o art. 214, inciso III, alínea "a", do Regimento Interno do TCU.  
Débitos relacionados ao responsável José Maria Reis e Souza Junior (CPF: XXX.055.202-XX) :
	Data de ocorrência
	Valor histórico (R$) 

	5/5/2016
	2.200,00

	5/5/2016
	394,00

	6/6/2016
	2.200,00

	6/6/2016
	394,00

	5/7/2016
	2.200,00

	5/7/2016
	394,00

	8/8/2016
	2.200,00

	8/8/2016
	394,00

	5/9/2016
	2.200,00

	5/9/2016
	394,00

	5/10/2016
	2.200,00

	5/10/2016
	394,00

	4/11/2016
	2.200,00

	7/11/2016
	394,00

	6/12/2016
	2.200,00

	6/12/2016
	394,00

	28/12/2016
	2.200,00

	28/12/2016
	394,00

	2/2/2017
	2.200,00

	3/2/2017
	394,00

	6/3/2017
	2.200,00

	6/3/2017
	394,00

	7/4/2017
	2.200,00

	7/4/2017
	394,00

	4/5/2017
	2.200,00

	4/5/2017
	394,00

	7/6/2017
	2.200,00

	7/6/2017
	394,00

	5/7/2017
	2.200,00

	5/7/2017
	394,00

	3/8/2017
	2.200,00

	3/8/2017
	394,00

	5/9/2017
	2.200,00

	5/9/2017
	394,00

	5/10/2017
	2.200,00

	5/10/2017
	394,00

	5/3/2018
	2.200,00

	5/3/2018
	394,00

	4/4/2018
	2.200,00

	4/4/2018
	394,00

	3/5/2018
	2.200,00

	3/5/2018
	394,00

	6/6/2018
	2.200,00

	6/6/2018
	394,00

	5/7/2018
	2.200,00

	5/7/2018
	394,00

	6/8/2018
	2.200,00

	6/8/2018
	394,00

	4/9/2018
	2.200,00

	4/9/2018
	394,00

	3/10/2018
	2.200,00

	3/10/2018
	394,00

	6/11/2018
	2.200,00

	6/11/2018
	394,00

	5/12/2018
	394,00

	6/12/2018
	2.200,00

	7/1/2019
	2.200,00

	7/1/2019
	394,00

	6/2/2019
	2.200,00

	6/2/2019
	394,00

	7/3/2019
	2.200,00

	7/3/2019
	394,00

	3/4/2019
	2.200,00

	3/4/2019
	394,00

	3/5/2019
	2.200,00

	3/5/2019
	394,00

	5/6/2019
	2.200,00

	5/6/2019
	394,00

	3/7/2019
	2.200,00

	3/7/2019
	394,00

	5/8/2019
	2.200,00

	5/8/2019
	394,00

	3/9/2019
	394,00

	4/9/2019
	2.200,00

	2/10/2019
	2.200,00

	2/10/2019
	394,00

	4/11/2019
	2.200,00

	4/11/2019
	394,00

	3/12/2019
	2.200,00

	3/12/2019
	394,00

	24/12/2019
	2.200,00

	24/12/2019
	394,00

	5/2/2020
	2.200,00

	5/2/2020
	394,00

	5/3/2020
	394,00

	6/3/2020
	2.200,00

	2/4/2020
	2.200,00

	2/4/2020
	394,00

Valor atualizado do débito (com juros) em 11/11/2022: R$ 146.712,88.
autorizar, desde logo, a cobrança judicial das dívidas, caso não atendida a notificação, na forma do disposto no art. 28, inciso II, da Lei 8.443/1992;
autorizar também, desde logo, se requerido, com fundamento no art. 26, da Lei 8.443, de 1992, c/c o art. 217, §1º do Regimento Interno do TCU, o parcelamento da (s) dívida (s) em até 36 parcelas, incidindo, sobre cada parcela, corrigida monetariamente, os correspondentes acréscimos legais, fixando-lhe o prazo de quinze dias, a contar do recebimento da notificação, para comprovar, perante o Tribunal, o recolhimento da primeira parcela, e de trinta dias, a contar da parcela anterior, para comprovar os recolhimentos das demais parcelas, devendo incidir, sobre cada valor mensal, atualizado monetariamente, os juros de mora devidos, no caso do débito, na forma prevista na legislação em vigor, alertando o responsável de que a falta de comprovação do recolhimento de qualquer parcela importará o vencimento antecipado do saldo devedor, nos termos do § 2º do art. 217 do Regimento Interno deste Tribunal; 
esclarecer ao responsável José Maria Reis e Souza Junior que, caso se demonstre, por via recursal, a correta aplicação dos recursos, mas não se justifique a omissão da prestação de contas, o débito poderá ser afastado, mas permanecerá a irregularidade das contas, dando-se ensejo à aplicação da multa prevista no art. 58, inciso I, da Lei 8.443/1992;
enviar cópia do Acórdão a ser prolatado à Procuradoria da República no Estado do Pará, nos termos do § 3º do art. 16 da Lei 8.443/1992, c/c o § 7º do art. 209 do Regimento Interno do TCU, para adoção das medidas cabíveis; e
enviar cópia do Acórdão que vier a ser proferido ao Conselho Nacional de Desenvolvimento Científico e Tecnológico e ao responsável, para ciência;
informar à Procuradoria da República no Estado do Pará, ao Conselho Nacional de Desenvolvimento Científico e Tecnológico e ao responsável que a presente deliberação, acompanhada do Relatório e do Voto que a fundamenta, está disponível para a consulta no endereço www.tcu.gov.br/acordaos, além de esclarecer que, caso requerido, o TCU poderá fornecer sem custos as correspondentes cópias, de forma impressa; e
informar à Procuradoria da República no Estado do Pará que, nos termos do parágrafo único do art. 62 da Resolução TCU 259/2014, os procuradores e membros do Ministério Público credenciados nesta Corte podem acessar os presentes autos de forma eletrônica e automática, ressalvados apenas os casos de eventuais peças classificadas como sigilosas, as quais requerem solicitação formal."
2.	O Ministério Público junto ao Tribunal de Contas da União (MP/TCU) , representado pelo Procurador Sérgio Ricardo Costa Caribé, manifestou-se de acordo com o encaminhamento sugerido pela unidade técnica, no sentido de julgar irregulares as contas do responsável e condená-lo ao ressarcimento do débito (peça 48) .
É o relatório.

não há.

Procurador Sérgio Ricardo Costa Caribé.

TOMADA DE CONTAS ESPECIAL. BOLSA DE DOUTORADO. NÃO APRESENTAÇÃO DO RELATÓRIO TÉCNICO FINAL. OMISSÃO NO DEVER DE PRESTAR CONTAS. DANO AO ERÁRIO. CITAÇÃO. REVELIA. CONTAS IRREGULARES. DÉBITO.

TOMADA DE CONTAS ESPECIAL (TCE)

Secretaria de Controle Externo de Tomada de Contas Especial (SecexTCE).

Trata-se de tomada de contas especial instaurada pelo Conselho Nacional de Desenvolvimento Científico e Tecnológico - CNPq contra o Sr. José Maria Reis e Souza Junior em razão da omissão no dever de prestar contas dos recursos referentes ao Termo de Aceitação de Indicação de Bolsista/Doutorado - GD Processo 141289/2016-3 (peça 9) . 
O responsável foi beneficiário de bolsa de estudos, com vigência de 1/4/2016 a 31/3/2020, cujos valores repassados totalizaram R$ 114.136,00.
Findo o prazo para prestação de contas, o bolsista não apresentou o relatório técnico final exigido nem atendeu as notificações expedidas pelo CNPq.
No âmbito deste Tribunal, regularmente citado nos endereços constantes das bases de dados disponíveis (peças 37, 41-42) , o responsável, de igual forma, deixou transcorrer o prazo para manifestação e não recolheu o valor devido.
Diante disso, a proposta da SecexTCE, com a anuência do Ministério Público, é de considerar o Sr. José Maria Reis e Souza Junior revel, nos termos do art. 12, § 3º, da Lei 8.443/1992, julgar irregulares suas contas e condená-lo ao pagamento do débito no montante repassado.
Manifesto-me também de acordo com o encaminhamento oferecido, de modo que adoto a análise realizada como minha razão de decidir.
Descumpridas as normas do CNPq e o termo de compromisso firmado, deve o ex-bolsista responder pelo inadimplemento da obrigação assumida.
Ao presente caso se aplica o entendimento desta Corte no sentido de que o descumprimento, por bolsista, de termo de compromisso assumido perante o CNPq, embora enseje o julgamento pela irregularidade das contas e a condenação em débito, não sujeita o responsável à aplicação de multa do art. 57 da Lei 8.443/1992, a exemplo do decidido nos Acórdãos 3227/2022 (de minha relatoria) e 8560/2020 (Relator Ministro Benjamin Zymler) , ambos da Primeira Câmara.
Conforme verificado pela SecexTCE, com amparo na Resolução TCU 344/2022, não houve a prescrição da pretensão ressarcitória, tampouco a incidência de prescrição intercorrente.
Assim, não apresentados quaisquer elementos aptos a afastar a responsabilidade do ex-bolsista, apropriado julgar irregulares suas contas, com fundamento no art. 16, inciso III, alíneas "a" e "c", da Lei 8.443/1992, e condená-lo a ressarcir o valor total recebido.
Apenas deixo de acolher a proposta de já autorizar o parcelamento da dívida, por entender que essa medida somente deve ser adotada mediante solicitação da parte.
	Ante o exposto, voto no sentido de que o Tribunal adote o acórdão que ora submeto à deliberação deste Colegiado.
TCU, Sala das Sessões, em 7 de março de 2023.
AUGUSTO SHERMAN CAVALCANTI 
Relator